【裁判字號】    90,台上,2378
【裁判日期】    901221
【裁判案由】    拆屋還地等
【裁判全文】
最高法院民事判決                                九十年度台上字第二三七八號
    上  訴  人  乙 ○ ○
    被 上訴 人  甲○○○
    訴訟代理人  吳文虎律師
右當事人間請求拆屋還地等事件，上訴人對於中華民國八十八年十一月九日台灣高等
法院台中分院第二審判決（八十七年度上字第二六○號），提起上訴，本院判決如左
：
    主  文
原判決除假執行部分外廢棄，發回台灣高等法院台中分院。
    理  由
本件上訴人主張：坐落台中縣神岡鄉○○段第四二一號土地原為上訴人與他人所共有
，上訴人應有部分四分之一，被上訴人自民國七十七年間起承租該地建築房屋，惟其
租用土地未經實測，被上訴人乃以概數即○‧○一二五公頃為其租用面積，並按申報
地價百分之五計算年租金，自七十七年九月一日起至八十一年十二月三十一日止應付
租金總額新台幣（下同）四萬一千九百五十元，依上訴人應有部分四分之一核算，給
付上訴人租金額計一萬零四百八十八元。嗣該共有土地於八十二年四月二十一日經台
灣台中地方法院判決分割，上訴人取得同段四二一之五地號土地，面積○‧○一九四
公頃，並於同年十月三十日完成分割登記，此即被上訴人租用之土地，故除八十二年
度租金仍依原計算方法為之外，自共有土地分割後即八十三年度起之租金應按實際承
租面積○‧○一九四公頃，依當年公告現值每平方公尺五千五百元之年息百分之五計
算，計應給付上訴人五萬三千三百五十元，八十四年度之租金計算方法相同，被上訴
人亦應給付同額，故被上訴人應給付上訴人八十二至八十四年度租金依序為四千六百
八十七元、五萬三千三百五十元、五萬三千三百五十元，計十一萬一千三百八十七元
。詎被上訴人於八十五年五月四日僅匯寄上訴人一萬八千七百五十元資為給付該租金
，尚不足九萬二千六百三十七元，迨八十六年四月間被上訴人非但未清償該差欠部分
，且八十五年度應給付之租金五萬三千三百五十元亦未給付，上訴人乃於八十六年四
月十八日以存證信函限期催告被上訴人給付該租金，惟被上訴人迄未清償。被上訴人
積欠租金共計十四萬五千九百八十七元，已達二年以上之租金額，經上訴人定期催告
履行，仍未清償，上訴人乃終止本件租約，並以起訴狀繕本之送達向被上訴人為終止
租約之意思表示。本件租約既已終止，被上訴人仍占用系爭土地即為無權占有等情。
求為命被上訴人應將系爭土地上建物（面積○‧○一九四公頃）拆除，並將該土地返
還上訴人；及給付自起訴狀繕本送達翌日起至交還土地止，按申報地價年息百分之五
計算之損害金；又被上訴人應給付上訴人租金十六萬六千七百三十三元並加給法定遲
延利息之判決（第一審判命被上訴人應將系爭土地上如第一審判決附圖所示Ａ、Ｂ、
Ｃ、Ｄ、Ｅ、Ｆ之建物面積○‧○一一八公頃拆除，並返還該土地予上訴人；及應給
付自八十六年五月二十五日起按公告現值年息百分之五計算之損害金；暨應給付租金
八萬八千五百三十二元，及自八十六年五月二十五日起加付法定遲延利息，而駁回上
訴人其餘之訴。上訴人就其不利部分之判決，未聲明不服。被上訴人就其敗訴部分上
訴第二審。上訴人嗣於原審擴張聲明，請求被上訴人應將分割後該四二一地號如原判
決附圖所示紅色部分面積八三平方公尺之地上建物拆除，並將該土地交還上訴人及其
他共有人全體之判決）。
被上訴人則以：依土地法第一百零三條第一項第四款規定，所稱積欠二年租金係指原
來約定之租金，或經法院判決後所調漲之租金額為計算之租金，與土地之公告現值無
關。上訴人以公告現值為計算，未經法院判決或經被上訴人同意，擅自以此作為租金
之標準，而認欠租達二年以上，請求拆屋交地，應無理由。被上訴人於八十五年五月
四日已給付八十二至八十五年度之租金共計一萬八千七百五十元，經被上訴人收訖，
被上訴人此部分請求已消滅，自不得再請求。被上訴人主張終止租約，自有未合等語
。資為抗辯。
原審將第一審所為上訴人勝訴部分之判決廢棄，改判駁回其訴，並駁回上訴人追加之
訴，無非以：上訴人主張之前開事實，業據其提出土地登記簿謄本、土地所有權狀、
台中郵局第五十支局八十一年八月二十日第五九四號存證信函、郵政國內普通匯票、
台灣台中地方法院八十二年度訴字第一五一號民事判決、判決確定證明書、八十五年
間付租紙條、同年五月間郵政匯票影本各一件及建物照片三幀為證，並為被上訴人所
不爭，固堪信為真實。惟按土地法第九十七條第一項所定，「城市地方房屋之租金，
以不超過土地及其建築物申報總價額年息百分之十為限」，係屬強制規定，如當事人
間約定之租金超過此限制，其超過部分無請求權（最高法院四十三年台上字第三九二
號判例參照）。又土地法第一百零五條準用第九十七條所定，建築基地之租金，按申
報價額年息百分之十為限，乃指基地租金之最高限額而言，並非必須照申報地價額百
分之十計算（最高法院四十六年台上字第八五五號判例參照）。又房屋及基地之租金
數額，按其地區，於土地法第九十七條等定有限制，當事人間約定之租金超過此限制
者，出租人對超過部分無請求權（最高法院五十九年台上字第七九三號判例參照）。
又基地租金之數額，除以基地申報地價為基礎外，尚須斟酌基地之位置，工商繁榮之
程度，承租人利用基地之經濟價值及所受利益等項，並與鄰地租金相比較，以為決定
，並非必達申報總地價年息百分之十最高額（最高法院六十八年台上字第三○七一號
判例參照）。又當事人間就約定租金超過法定租額之限制者，如經承租人就超過限制
部分之租金已為任意給付，雖不生不當得利之問題，然而承租人為任意給付前，出租
人就超過限制之租金對於承租人仍無請求權。經查上訴人迭次自承被上訴人係按年息
百分之五計付租金，雙方同意以年息百分之五計算系爭土地租金，且被上訴人早已於
八十一年八月間即以該五九四號存證信函，明載其「認為租金以申報地價百分之五計
算為適當」。再參酌上訴人於起訴狀中亦載明應按申報地價年息百分之五計算之陳述
，足徵被上訴人抗辯主張兩造係以申報地價年息百分之五為租金計算之標準，洵非無
據。上訴人嗣後徒謂系爭基地租金之計算方法，曾由兩造同意，按公告現值年息百分
之五計算云云，既為被上訴人否認，上訴人亦未舉出其他確切證據以實其說，上訴人
主張兩造同意按公告現值計算租金乙節，自無可取。上開四二一號及系爭四二一－五
號土地自七十六年、八十年、八十三年及八十六年均七月一日起，申報地價依序為每
平方公尺六百八十元、七百八十九元、八百八十元、一千一百二十元，有被上訴人提
出之地價謄本等件可憑。依此申報地價，並依租地面積及申報地價年息百分之五計算
，被上訴人應付八十二年至八十五年間之租金額計共一萬八千零十五元（計算方式詳
如原判決附表一所示）。本件被上訴人於八十五年五月間寄交上訴人收受面額一萬八
千七百五十元匯票一紙，係給付八十二年一月一日起至八十五年十二月三十一日止之
土地租金，為上訴人所不爭，復有八十五年間信封與該付租紙條及同年五月間郵政匯
票影本各一件可證，顯見被上訴人在上訴人於八十五年五月十七日為該催告前，既已
給付八十二年至八十五年度之租金共一萬八千七百五十元，已逾其應付同期間租金額
計一萬八千零十五元。且兩造係按申報地價年息百分之五計算租金，而非以公告現值
計算之，乃上訴人逕以所謂公告現值，催告被上訴人支付之租金，為其自行調整之租
額，並未經法院判決確定，則被上訴人繳付原定租額比照申報地價計算計付，尚難謂
其非依債務之本旨而為給付，上訴人自不能以被上訴人欠租為由終止租約，上訴人主
張被上訴人積欠此期間租金七萬五千九百十二元，不足採信。乃上訴人以被上訴人積
欠已達二年以上租金額，主張終止租約云云，自屬無據。雖上訴人又主張被上訴人仍
積欠八十六年度至八十六年五月二十日起訴日止之租金額計一萬二千六百二十元，惟
查兩造間就系爭土地自七十七年九月間起即有租賃關係，迄至上訴人提起本件訴訟時
，其間僅見被上訴人先後於八十一年八月及八十五年五月間，二度支付如上租金，此
為兩造所不爭，上訴人起訴時且謂係按申報地價百分之五計算年租金，其亦未主張並
舉證證實有何約定支付租金時期及按月付租者，被上訴人又稱本件對支付租金金額之
計算標準及支付之日期並無約定，則本件應係按年計付年租金。被上訴人既已付訖八
十二年度至八十五年度之租金額，益見被上訴人於上訴人為該催告並起訴之時，並無
屆期應付租金而未付之情形，亦無積欠已達二年以上租金之情事，自不生支付租金遲
延之效力，亦無土地法第一百零三條第一項第四款關於「租用建築房屋之基地，承租
人積欠租金額除以擔保現金抵償外，達二年以上時，出租人得收回基地」規定之適用
。上訴人空言被上訴人積欠系爭租金，據以主張終止租約，自非正當。再依前述計算
同一標準核計被上訴人於八十六年一月一日起至同年五月二十日應給付之租金，共二
千零十九元（計算方式為： 880×118×5%=5192/12×(4+20/30）=2019）。茲被上訴
人業於八十七年十二月十八日以神崗郵局第一一三號存證信函，包括此租金額在內，
一併附寄面額一萬零三百八十四元郵政匯票與上訴人，經拒收後已為清償提存，有存
證信函二件及原法院八十八年度存字第一○六號提存書暨國庫存款收款書影本各一件
可稽。是上訴人所為此部分租金之請求，亦無從准許。至上訴人擴張聲明，追加請求
被上訴人應將分割後該四二一地號內如附圖所示紅色部分面積八三平方公尺之地上建
物拆除，並將該土地交還部分。查此地係經分割供作道路用地，由上訴人及訴外人他
人共有，有該分割共有物事件民事確定判決後附分割方案圖示可憑，復據上訴人陳明
此為留作通路之共有地無訛。上訴人係主張被上訴人承租上訴人所有系爭四二一之五
號地，與分割後該四二一號地無關，況被上訴人就系爭土地既無積欠租金情事，上訴
人終止租約為有未合，已如上述，兩造間就該建物占用系爭土地部分顯然仍有租賃關
係，則上訴人對之猶以終止租約為由，併為請求被上訴人應予拆除此部分地上建物並
交還土地，自難准許。從而上訴人本於租約終止後之法律關係，請求被上訴人應將系
爭土地上建物面積○‧○一一八公頃拆除，並將該土返還上訴人，及自起訴狀繕本送
達翌日即八十六年五月二十五日起至交還土地止，按申報地價年息百分之五計算之損
害金。並請求被上訴人應給付上訴人欠租八萬八千五百三十二元，及加付法定遲延利
息暨追加請求拆除四二一地號如附圖所示紅色部分八十三平方公尺地上物，將土地返
還上訴人及其他共有人全體）均屬無據，不應准許等詞，為其判斷之基礎。惟查被上
訴人於八十七年四月二十一日所提出之上訴狀，僅聲明上訴，並未記載聲明事項及上
訴理由。嗣於八十七年七月三日所提出之上訴理由狀（見原審卷第二七頁），始載有
聲明事項及上訴理由，其上訴之聲明第一項雖記載原判決廢棄，惟第三項則僅請求「
原判決第二項命被告給付之金額超過新台幣（下同）陸萬肆仟玖佰元及其利息部分駁
回。」其上訴理由第三項亦記載「八十五年、八十六年兩年之租金合計為六萬四千九
百元，超過此部分，應予駁回」。似對第一審所命給付金額六萬四千九百元及其法定
遲延利息部分，並未不服，而未在其上訴範圍已告確定，被上訴人嗣於八十八年八月
二十八日提出之言詞辯論意旨狀所載之上訴聲明則為「原判決廢棄，被上訴人在第一
審之訴駁回」。原審審判長未行使闡明權，查明被上訴人之上訴聲明請求之範圍，遽
行判決，已有未合。又本件系爭土地租金之計算方法，依被上訴人於八十一年八月二
十日以台中五○支郵局第五九四號寄給上訴人之存證信函所載內容與計算表及所附郵
局匯票面額一萬零四百八十八元（見第一審卷第十八至第二三頁），係表示系爭土租
按公告現值年息百分之五計算。且被上訴人於原審所提出之上訴理由狀亦陳稱：「關
於八十五、八十六年租金部分，被告（即被上訴人）同意依八十五年之土地公告現值
每平方公尺為五千五百元、總地價應為六十四萬九千元，八十五年之租金為三萬二千
四百五十元，八十六年亦同，兩年之租金合計為六萬四千九百元」等語（見原審卷第
二八頁及反面）。則上訴人主張被上訴人已同意按公告現值年息百分之五計算系爭土
地租金，似非全然無據。原審就被上訴人就前述同意按公告現值年息百分之五計算，
系爭土地租金之陳述，未說明何以不足採之意見，遽謂上訴人未能舉證證明被上訴人
有同意按公告現值計算系爭土地租金之事，進而以上開理由為上訴人敗訴之判決，尚
嫌率斷，且有判決不備理由之違法。上訴論旨，指摘原判決不當，求予廢棄，為有理
由。
據上論結，本件上訴為有理由，依民事訴訟法第四百七十七條第一項、第四百七十八
條第一項，判決如主文。
中      華      民      國     九十     年     十二     月    二十一    日
                              最高法院民事第二庭
                                  審判長法官  曾  桂  香
                                        法官  劉  延  村
                                        法官  劉  福  聲
                                        法官  黃  秀  得
                                        法官  顏  南  全
      右正本證明與原本無異
                                              書  記  官
中      華      民      國    九十一    年      一      月      二      日


司法院資訊處製作；財團法人民間司法改革基金會備份。
